最高法院民事判決　　　　　　　　　 110年度台上字第1615號
上　訴　人　張全美
訴訟代理人　張伯書律師
被 上訴 人　蕭聰華
訴訟代理人　黃勝雄律師
上列當事人間請求返還不當得利等事件，上訴人對於中華民國10
9年10月6日臺灣高等法院臺中分院第二審判決（109年度上字第3
93號），提起上訴，本院判決如下：
    主  文
原判決廢棄，發回臺灣高等法院臺中分院。
    理  由
本件上訴人主張：坐落彰化縣員林市○○段第00000地號土地（
下稱系爭土地）原為被上訴人與訴外人即其父蕭篙、其兄蕭聰敏
（下稱被上訴人等3人）共有，應有部分各1/3。被上訴人經蕭篙
及蕭聰敏同意，於民國76年4月8日與訴外人丁太明簽訂「不動產
預定委託代建契約」（下稱系爭契約），在系爭土地上合建地下
2層、地上5層建物（下稱系爭建物），丁太明於77年9月2日將系
爭契約之權利義務讓與訴外人薛雲英。系爭建物完工後，被上訴
人登記取得地下1、2樓即彰化縣員林市○○段第000、000建號建
物（下稱系爭地下室）所有權，薛雲英則登記取得1至5樓即同上
段第000建號建物（下稱系爭1至5樓）及系爭土地所有權。系爭1
至5樓及系爭土地所有權經輾轉移轉登記，於94年11月11 日以買
賣為原因，移轉登記為伊所有，依民法第425條之1 第1項規定，
應推定被上訴人在系爭地下室得使用期間內就坐落基地應有部分
與伊成立租賃關係。兩造就租金數額不能達成協議，伊得依同法
第2項規定，請求法院核定按系爭土地申報地價總額年息10%計算
之租金，及請求被上訴人給付自起訴日回溯5 年之租金等情，求
為核定系爭地下室占有系爭土地之每月租金為新臺幣（下同） 1
萬4,813元，及命被上訴人給付88萬8,833元暨自起訴狀繕本送達
翌日起至清償日止，按年息5%計算利息之判決。嗣於原審主張：
倘認兩造間就系爭土地並無租賃關係存在，被上訴人所有系爭地
下室無權占有系爭土地，受有相當於租金之利益，致伊受損害，
伊亦得請求被上訴人返還不當得利等情，就上開88萬8,833 元本
息部分，追加依民法第179 條規定為請求；並擴張應受判決事項
之聲明，求為命被上訴人自107年12月19 日起至返還系爭土地之
日止，按月給付1萬4,813元之判決。
被上訴人則以：伊與薛雲英合建系爭建物，由伊分得系爭地下室
，薛雲英分得系爭1至5樓及系爭土地，雙方並於系爭契約備註第
1 條約定：「本戶地下室第壹、貳層所有權歸乙方（被上訴人）
所有，甲方（薛雲英）不得於本基地下作任何使用」（下稱系爭
約定），足見雙方已合意分管系爭建物及無償共同使用系爭土地
。上訴人明知而買受取得系爭1至5樓及系爭土地，應受上開約定
之拘束。伊所有之系爭地下室有權占用系爭土地等語，資為抗辯
（被上訴人於第一審提起反訴，業受敗訴判決確定，不予贅敘）
。
原審維持第一審就本訴部分所為上訴人敗訴之判決，駁回其上訴
及追加之訴，係以：系爭土地原為被上訴人等3 人共有，應有部
分各1/3，被上訴人經蕭篙及蕭聰敏同意，於76年4月8 日與丁太
明簽訂系爭契約，在系爭土地上合建系爭建物，丁太明於77 年9
月2 日與薛雲英簽立同意書，將系爭契約之權利義務讓與薛雲英
。系爭建物於78年1月30日完成第1次所有權登記，系爭地下室登
記為被上訴人所有，系爭1至5樓登記為薛雲英所有；被上訴人等
3人於78年2月2日將系爭土地所有權移轉登記予薛雲英。嗣系爭1
至5樓及系爭土地所有權經輾轉移轉登記，於94年11月11 日以買
賣為原因，移轉登記為上訴人所有，為兩造所不爭執。次查土地
及其土地上之房屋同屬一人所有，而僅將土地或僅將房屋所有權
讓與他人，或將土地及房屋同時或先後讓與相異之人，倘土地受
讓人或房屋受讓人與讓與人間或房屋受讓人與土地受讓人間已有
特別約定，即無民法第425條之1 第1項規定之適用。被上訴人原
為系爭土地共有人及系爭地下室所有人，嗣系爭土地經移轉登記
予薛雲英，致系爭地下室與其坐落土地異其所有人，惟被上訴人
與薛雲英已於系爭契約備註第1 條為系爭約定，自無上開規定之
適用或類推適用。又系爭約定之目的在使被上訴人分得之系爭地
下室得繼續占有系爭土地，上訴人輾轉買受系爭1至5樓及系爭土
地，事前當至現場查看而知系爭地下室之存在，且自其買受迄本
件起訴時，歷經10餘年，系爭地下室基於系爭約定得無償使用系
爭土地，為其明知或可得而知，被上訴人與薛雲英之系爭約定對
於受讓系爭土地之上訴人自應繼續存在。被上訴人所有系爭地下
室雖坐落於上訴人所有系爭土地上，惟系爭地下室為系爭建物之
結構基礎，系爭1至5樓亦建構於系爭地下室之基礎上，被上訴人
所有系爭地下室占用系爭土地，足以保障上訴人所有系爭1至5樓
之建物安全，對上訴人並無損害可言。上訴人請求被上訴人給付
相當於租金之不當得利，亦屬無據。故上訴人依民法第425條之1
第2項及追加第179條規定，請求核定系爭地下室占有系爭土地之
每月租金為1萬4,813元，及請求被上訴人給付88萬8,833 元暨自
起訴狀繕本送達翌日起至清償日止，按年息5%計算利息，並自10
7年12月19日起至返還系爭土地之日止，按月給付1萬4,813 元，
為無理由，均不應准許等詞，為其判斷之基礎。
查債之關係，僅存在於特定之債權人與債務人之間，除法律另有
規定外，並無拘束第三人之效力。被上訴人原為系爭土地共有人
及系爭地下室所有人，嗣系爭土地經移轉登記予薛雲英，致系爭
地下室與其坐落土地異其所有人，被上訴人與薛雲英以系爭約定
約定系爭地下室得無償使用系爭土地，上訴人因買賣而繼受取得
系爭土地，為原審認定之事實。果爾，能否謂因系爭約定所生之
債之關係，其效力及於買受系爭土地之上訴人，系爭地下室得繼
續無償使用系爭土地，即非無疑。原審未詳予研求，遽謂系爭地
下室得無償使用系爭土地，已有可議。次查房屋性質上不能與土
地使用權分離而存在，而區分所有人就區分所有建築物基地之應
有部分，原則依其專有部分面積與專有部分總面積之比例定之；
該專有部分與其所屬對應之基地權利，有不可分離之關係，此觀
民法第799條第4項前段、第5 項之規定自明。倘區分所有建築物
之專有部分與其所屬對應之基地權利，於84年6月28 日公寓大廈
管理條例公布施行前分離而為移轉，嗣該基地再輾轉出售時，與
民法第425條之1所稱「土地及其土地上之房屋同屬一人所有」之
情形雖未盡相同，惟揆之上開法條調和建物與土地利用關係之規
範目的，基地受讓人非不得類推適用民法第425條之1規定，請求
法院核定租金。原審係認系爭地下2層、地上5層建物坐落系爭土
地上，被上訴人原為系爭地下室及系爭土地應有部分1/3 之所有
人，系爭土地於78年2月2日移轉登記予薛雲英，嗣系爭土地轉輾
出售予上訴人。果爾，能否謂不當然繼受其前手與系爭地下室所
有人間使用借貸關係之上訴人，不得類推適用民法第425條之1規
定，請求法院核定租金，即滋疑問。原審未查，遽以前揭理由謂
上訴人不得請求核定租金，亦有未合。上訴人得否請求核定及命
被上訴人給付租金，既尚待事實審調查審認，原判決關於駁回上
訴人追加依不當得利請求部分，自應併予廢棄發回。上訴論旨，
指摘原判決違背法令，求予廢棄，非無理由。
據上論結，本件上訴為有理由。依民事訴訟法第477條第1項、第
478條第2項，判決如主文。
中    華    民    國   110    年    10     月    7    日
                      最高法院民事第一庭
                          審判長法官  陳  國  禎  
                                法官  李  瑜  娟  
                                法官  蕭  胤  瑮  
                                法官  方  彬  彬  
                                法官  鄭  純  惠  
本件正本證明與原本無異
                                      書  記  官
中    華    民    國   110    年    10    月    13    日